臺灣臺中地方法院民事判決　九十三年度訴字第九七九號
　　原　　　告　臺中縣大里市公所
　　法定代理人　戊○○
　　訴訟代理人　陳武璋　　律師
　　複　代理人　洪永叡　　律師
　　　　　　　　林俊杰　　律師
　　　　　　　　己○○
　　被　　　告　乙○○○
　　訴訟代理人　甲○○
　　被　　　告　癸○○即庚○.
　　兼
　　訴訟代理人　丙○○即庚○.
　　被　　　告　丁○○即庚○.
右當事人間請求損害賠償等事件，經本院於民國九十三年十一月十七日言詞辯論終結
，判決如左：
    主      文
被告乙○○○應給付原告新臺幣伍拾萬陸仟貳佰肆拾元，及自民國八十八年四月二十
八日起至清償日止，按年息百分之五計算之利息。
被告癸○○、壬○○、辛○○、丙○○及丁○○應連帶於繼承被繼承人庚○○之遺產
範圍限制內給付原告新臺幣壹佰零捌萬壹仟零捌拾元，及自民國八十八年四月二十八
日起至清償日止，按年息百分之五計算之利息。被告丁○○應於於繼承被繼承人庚○○之遺產範圍限制內給付原告新臺幣捌萬玖仟陸佰伍拾陸元。
原告其餘之訴駁回。
訴訟費用由被告乙○○○負擔十分三；由被告癸○○、壬○○、辛○○、丙○○及丁○○連帶於繼承被繼承人庚○○之遺產範圍限制內負擔十分之六，餘由原告負擔。
本判決關於原告勝訴部分，分別於原告以新臺幣壹拾捌萬元、拾玖萬元，為被告乙○○○及被告癸○○、壬○○、辛○○、丙○○、丁○○供擔保後，得假執行。
原告其餘假執行之聲請駁回。
    事實及理由
壹、程序方面：
    本件被告丁○○經合法通知，未於言詞辯論期日到場，核無民事訴訟法第三百八
    十六條所列各款情形，爰依原告之聲請，由其一造辯論而為判決。
貳、實體方面：
一、原告主張：坐落臺中縣大里市○○○段第二二０之六地號土地（面積三十三平方
    公尺）、同段二一九之二三地號土地（面積三十二平方公尺）、同段二二一之二
    一地號（面積七十八平方公尺），分別自坐落重測前臺中縣大里市○○○段第二
    二０之二號、第二一九之一０號、第二二一之一０號土地分割而出，而前揭土地
    ，均經為臺中縣大里市○號道路用地，而經原告於民國六十八年間辦理公告徵收
    ，並發放補償金完畢。詎(一)被告乙○○○利用大里地政事務所未及辦理徵收登記
    ，於七十七年七月二十八日將前揭二二０之六地號土地出賣，並移轉登記予訴外
    人陳眼名下，訴外人陳眼再於七十七年十一月十五日出賣，並移轉登記於訴外人
    詹江河名下；另於八十一年十月一日將前揭二一九之二三號土地出賣，並移轉登
    記於訴外人林仁傑名下，(二)庚○○亦趁利用大里地政事務所未及辦理徵收登記，
    於八十年一月十一日將前揭二二一之二一地號土地出賣，並移轉予訴外人詹江河
    名下，訴外人詹江河再將該筆土地出賣，移轉登記於訴外人總福汽車股份有限公
    司名下。被告乙○○○及庚○○既已領取徵收補償費完竣，其被徵收之土地所有
    權即移轉所有，不因未辦理登記而有所不同，其明知於此，竟將上開已徵收土地
    出售與訴外人而獲得買賣價款利益，自應賠償損害及返還出賣所得利益，訴外人
    庚○○雖已死亡，其繼承人尚有被告癸○○、壬○○、辛○○、丙○○、丁○○
    等人，對於庚○○所負上開債務亦應負連帶責任，並聲明：(一)被告乙○○○應給
    付原告新臺幣（下同）七十一萬四千一百四十元，其中二十萬七千九百元，自七
    十七年四月十二日起，其中五十萬六千二百四十元，自八十一年十月一日起，均
    至清償日止，按年息百分之五計算之利息；(二)被告癸○○、壬○○、辛○○、丙○○、丁○○應連帶給付原告一百零八萬一千零八十元，及自八十年一月十一日
    起至清償日止，按年息百分之五計算之利息，(三)願供擔保，請准宣告假執行。
二、被告乙○○○則以：原告所請求五十萬六千二百四十元部分，已逾十一年十月，
    所請求關於二十萬七千九百元，更超過十六年四月，其請求分別超過侵權行為請
    求權之十年時效及不當得利請求權十五年之時效，更何況其未超出十五年部分，
    關於利息之請求，其超過五年部分，亦罹於時效等語置辯，並聲明：駁回原告之
    訴及假執行之聲請。
三、被告丁○○未於言詞辯論期日到場，亦未提出書狀作何聲明或陳述，惟據被告癸○○、壬○○、辛○○、丙○○等庭陳稱：被告丙○○已於庚○○死亡後，向鈞
    院聲請限定繼承，故繼承人自得享受限定繼承之利益，且原告之請求亦罹於時效
    等語資為抗辯，並聲明：駁回原告之訴及假執行之聲請。
四、兩造不爭執之事實：
  (一)坐落臺中縣大里市○○○段第二二０之六地號土地（面積三十三平方公尺）、同
    段二一九之二三地號（面積七十八平方公尺），分別自坐落重測前臺中縣大里市
    ○○○段第二二０之二號、第二一九之一０號分割而出，而前揭土地，均經為臺
    中縣大里市○號道路用地，而經原告於六十八年間辦理公告徵收，並發放補償金
    完畢。
  (二)被告乙○○○於七十七年七月二十八日將前揭二二０之六地號土地出賣，並移轉
    登記予訴外人陳眼名下，訴外人陳眼再於七十七年十一月十五日出賣，並移轉登
    記於訴外人詹江河名下；另於八十一年十月一日將前揭二一九之二三號土地出賣
    ，並移轉登記於訴外人林仁傑名下。
  (三)被告乙○○○出賣前揭二二０之六號及二一九之二三號土地時，所獲得利益分別
    為二十萬七千九百元及五十萬六千二百四十元。
五、得心證之理由：
  (一)經查，原告主張坐落臺中縣大里市○○○段第二二一之二一地號土地（面積七十
    八平方公尺），係自重測前臺中縣大里市○○○段第二二一之一０地號分割而出
    ，而此筆土地，經臺中縣大里市○號道路用地，而經原告於六十八年間辦理公告
    徵收，並發放補償金完畢。庚○○於八十年一月十一日將前揭二二一之二一地號
    土地出賣，並移轉予訴外人詹江河名下，訴外人詹江河再將該筆土地出賣，移轉
    登記於訴外人總福汽車股份有限公司名下，八十年一月十一日出賣時之所獲得之
    利益為一百零八萬一千零八十元，提出土地登記謄本、不動產買賣契約書、地價
    謄本、土地補償地價清冊各一份為證，並為被告癸○○、壬○○、辛○○、丙○○所不爭執，被告丁○○已於相當時期受合法之通知，既不於言詞辯論期日到庭
    爭執，復未提出書狀以供本院斟酌，本院綜合上情，自堪信原告之主張為真正。
  (二)被告乙○○○及庚○○，既已依徵收而取得補償金，其原有被徵收之土地之所有
    權，自應移轉予國家所有，其明知於此，竟仍將土地出賣予訴外人陳眼、詹江河
    、林仁傑所有，顯有故意不法侵害已徵收為國有之權利，至為明顯，且為無法律
    上之原因而受利益致國家受損害，原告為上開土地之管理機關，依法自得本於損
    害賠償及不當得利之規定請求被告給付所受領之地價。
  (三)次按因侵權行為受利益致被害人受損害時，依法被害人固有損害賠償請求權，與
    不當得利返還請求權，其損害賠償請求權雖因時效而消滅，而其不當得利返還請
    求權，在同法第一百二十五條之消滅時效完成前，仍得行使之，最高法院四十一
    年度臺上字第八七一號著有判決意旨可參，查本件原告提起本訴之時間為九十三
    年四月二十八日（詳卷附起訴狀），而被告乙○○○出賣前揭二二０之六號及二
    一九之二三號土地時，所獲得利益分別為二十萬七千九百元及五十萬六千二百四
    十元，其時間分別為七十七年七月二十八日及八十一年十月一日，分別經過十五
    年九月及十一年六月餘，而訴外人庚○○出賣前揭第二二一之二一地號獲得利益
    一百零八萬一千零八十元，其時間為八十年一月十日，則相隔十二年六月餘，雖
    均超過民法第一百九十七條所規定之十年期限，然依上開說明，原告仍得依據不
    當得利返還請求權，於時效完成前行使權利，然關於被告乙○○○出賣前揭二二
    ０之六號獲得利益二十萬七千九百元部分，亦已超過十五年，此部分已罹於時效
    ，且經被告乙○○○為時效抗辯，其自得拒絕給付。又按利息、紅利、租金、贍
    養費、退職金及其他一年或不及一年之定期給付債權，其各期給付請求權，因五
    年間不行使而消滅，民法第一百二十六條分別定有明文，繼查，原告關於五十萬
    六千二百四十元及一百零八萬一千零八十元之請求部分，分別又請求自八十一年
    十月一日起及八十年一月十一日起，均至清償日止，按年息百分之五計算之利息
    部分，均屬遲延利息之請求，依上開說明，自應有五年短期時效之適用，是被告
    乙○○○及被告癸○○、壬○○、辛○○、丙○○等人既對於超出五年時效部分
    提出時效抗辯，自得就罹於時效部分（即八十八年四月二十八日以前之遲延利息
    部分）拒絕給付。又被告丁○○雖未為時效抗辯，然按連帶債務人中一人消滅時
    效已完成者，該債務人應分擔之部分，他債務人同免其責任，民法第二百七十六
    條第二項定有明文，是關於原告請求一百零八萬一千零八十元之八十年一月十一
    日起至八十八年四月二十七日為止，按年息百分之五之利息部分，計算此段期間
    之利息金額應為四十四萬八千二百七十八元（即0000000X8X5%+0000000X107/365
    X5%=448278，元以下四捨五入），而被告癸○○、壬○○、辛○○、丙○○四人
    所應分擔部分則為三十五萬六千八百二十二元（即448278X4/5 =358622，元以下
    四捨五入），此部分因被告癸○○、壬○○、辛○○、丙○○四人為時效抗辯，
    被告丁○○亦同免責任，是被告丁○○僅需就剩餘自行應分擔之八萬九千六百五
    十六元部分負其責任即可，附此敘明。
  (四)再按繼承人自繼承開始時，除民法另有規定外，承受被繼承人之財產上一切權利
    義務；又繼承人對於被繼承人之債務，負連帶責任，民法第一千一百四十八條及
    第一千一百五十三條第一項亦定有明文。本件訴外人庚○○既尚欠原告一百零八
    萬一千零八十元，及八十年一月十一日起至清償日止，按年息百分之五計算之利
    息，被告癸○○、壬○○、辛○○、丙○○及丁○○均為其繼承人，依法自應負
    連帶保證責任，然按繼承人得限定以因繼承所得之遺產，償還被繼承人之債務，
    繼承人有數人，其中一人主張為前項限定之繼承時，其他繼承人視為同為限定之
    繼承，民法第一千一百五十四條第一、二項分別定有明文。復查，被告丙○○於
    八十九年四月二十五日向本院聲請限定繼承，此亦經調閱本院八十九年度繼字第
    三二五號卷查核屬實，則被告癸○○、壬○○、辛○○、丁○○自因被告丙○○
    已向本院聲報限定繼承人獲准，而得享有限定繼承之利益，然限定繼承之繼承人
    ，仍應繼承被繼承人之債務，僅其清償責任以因繼承所得之遺產為限而已，並非
    可不負清償之責；又限定繼承債權人，仍得就債權全額為裁判上及裁判外之一切
    請求。惟債權人起訴請求，繼承人如提出限定繼承之抗辯時，法院應為保留的給
    付（於繼承財產限度內為給付）之判決，最高法院八十年度臺上字第三五○號、
    八十六年度臺上字第二五八號均著有判決足資參照，故而本件被告癸○○、壬○○、辛○○、丙○○及丁○○，就前開被繼承人庚○○所負之債務（扣除被告癸○○、壬○○、辛○○、丙○○已提出之時效抗辯部分），基於繼承之法理，雖
    應負連帶清償之責，惟因其等既得享受限定繼承之利益，則其等僅須負有限之責
    任，即在因繼承所得之遺產範圍限度內，負連帶償還之責。
  (五)綜上所述，原告請求：(一)被告乙○○○應給付五十萬六千二百四十元，及自八十
    八年四月二十八日起至清償日止，按年息百分之五計算之利息。(二)被告癸○○、
    壬○○、辛○○、丙○○及丁○○應連帶於繼承被繼承人庚○○之遺產範圍限制
    內，給付一百零八萬一千零八十元，及自八十八年四月二十八日起至清償日止，
    按年息百分之五計算之利息。被告丁○○應於繼承被繼承人庚○○之遺產範圍限
    制內給付八萬九千六百五十六元等部分，尚屬有據，應予准許，逾此請求，則無
    理由，應予駁回。
  (六)原告陳明願供擔保，聲請宣告假執行，經核其勝訴部份，合於法律規定，爰酌定
    相當之擔保金額宣告之；其餘假執行之聲請，因該部份訴之駁回而失所依據，應
    予駁回。
六、訴訟費用負擔及假執行宣告之依據：民事訴訟法第七十九條、第八十五條第一項
    、第二項、第三百九十條第二項。
中　　　華　　　民　　　國　　九十三　　年　　　十一　　月　　三十　　　日
　　　　　　　　　　　　　　　　臺灣臺中地方法院民事第三庭
~B法　　　官　許　石　慶
右為正本係照原本作成。
如不服本判決，應於判決送達後二十日內，向本院提出上訴狀。
中　　　華　　　民　　　國　　九十三　　年　　　十二　　月　　　二　　　日
~B法院書記官
